【裁判字號】    89,重再更(一),1
【裁判日期】    890322
【裁判案由】    塗銷抵押權登記
【裁判全文】
臺灣高等法院民事判決  八十九年度重再更(一)字第一號
      再 審原 告  中國石油股份有限公司
      法定代理人  陳朝威
      訴訟代理人  陳錦隆  律師
      再 審被 告  乙○○  住台北市士林區○○○路二二七號
                  甲○○  住同.
      共      同
      訴訟代理人  邱創舜  律師
右當事人間塗銷抵押權登記事件，再審原告對於中華民國八十四年九月十八日本院八
十三年度重上字第三六三號及最高法院八十三年度臺上字第二五五八號確定判決提起
再審，經最高法院第一次發回更審，本院判決如左：
      主      文
再審之訴駁回。
再審及發回前上訴審訴訟費用由再審原告負擔。
      事      實
甲、再審原告方面：
  壹、聲明：
    一、本院八十三年重上字第三六三號民事判決、最高法院八十六年度台上字第二
        五五八號民事確定判決均廢棄。
    二、再審被告應塗銷如附表一、二所示之抵押權登記。
    三、再審訴訟費用及前審程序之訴訟費用均由再審被告負擔。
  貳、陳述：除與本院前審判決記載相同者外，補稱略以：
    一、再審理由部分：
      (一)按民事訴訟法第四百九十六條第一項第十一款規定，為判決基礎之民事或刑
        事判決，依其後之確定裁判已變更者，係指確定之本案判決以他訴訟之民事
        判決為裁判基礎，而該民事判決，已因其後之確定裁判而有所變更，結果使
        原確定判決之基礎發生動搖者而言。此有最高法院八十年度台上字第二七五
        一號民事判決可稽。
      (二)前審程序確定判決所載理由，在在以台灣台北地方法院八十三年度重訴字第
        二一五號民事判決所載內容為其判決基礎，並據為自由心證判斷事實之資料
        。為判決基礎之台灣台北地方法院民事判決業因其後之確定判決已有變更，
        再審原告依民事訴訟法第四百九十六條第一項第十一款規定提起再審之訴，
        合法有據。
    二、本案理由部分：
      (一)再審原告與郭阿木之前手郭高敏兩造間確存有典權契約與買賣契約之聯立：
        1.經查再審原告與郭阿木前手郭高敏於五十四年十二月廿九日、卅日及五十
        五年十二月五日先後於時間密接或同時之情況下，分別簽立「土地權設定合
        約」及「具結書」，而兩紙具結書內載其中所謂「移轉所有權登記」，當然
        意指雙方已成立買賣契約，否則根本不生移轉登記問題；又「典期屆滿後，
        永不贖回」，亦足推知雙方有買賣關係，以典價充為買賣價金之真意，是再
        審原告已無庸再返還典價予地主，況在典期內再審原告已可因移轉登記而取
        得所有權，地主亦無從回贖；另「本人等在不負擔任何費用原則，應無條件
        予以協助」，即表明有關移轉登記之稅捐及規費等費用皆由再審告負擔，地
        主不負擔，而此稅費之負擔約定，其目的則在因應「實施都市平均地權條例
        」有關土地增值稅課徵之規定，彰彰明甚。2.再查雙方洽商交易之初，地主
        德古來、吳雲鵬曾於五十四年六月十日出具「同意書」予上訴人，依上開文
        書可得瞭解「具結書」內容之由來及其目的，亦即雙方無法直接以買賣方式
        完成交，乃迂迴地以出典與買賣併存方式，期使再審原告達成取得產權之最
        終目的，至明。再觀雙方五十四年十二月廿九日所訂立「土地典權設定契約
        書」第三條益見典價等於買賣價，典價之交付即為買賣價金之給付無誤。3.
        復查再審原告於六十三年初即邀地主就系爭土地辦理移轉登記，曾在六十三
        年三月六日與地主吳雲鵬、郭高敏（由董歧山代理）協調過戶事宜，依協調
        紀錄顯見嗣後地主確願履行具結書所規定之移轉登記事宜，並未否認其所移
        轉登記義務，惟以地價高漲為由要求再審原告增加給付而已；再觀兩造七十
        三年一月九日協調會議紀錄地主仍願履行「具結書」所規定之移轉登記義務
        ，但要求增加價金；另再審原告前總經理關永實先生七十八年七月十四日復
        函吳化鵬（吳雲鵬之弟），可知地主並未提出任何異議，顯見「具結書」確
        實表彰雙方就系爭土地成立買賣，又交付典價等於給付買賣價金之事實。4.
        依上述，就再審原告以設典與買賣聯立方式設立加油站之歷史背景及緣由、
        同意書內容、訂立「土地典權設定合約」與地主出具「具結書」當時及過去
        之事實、具結書之內容、再審原告公函、書立具結書嗣後雙方協調之紀錄等
        予以綜合審究，可得探知雙方訂立「土地典權設定契約書」暨地主出具「具
        結書」之真意，係雙方交易之最終目的在於使再審原告取得土地所有權，是
        雙方就系爭土地已成立買賣，惟為規避地主應負擔之土地增值稅，暫不辦理
        移轉登記，同時簽訂「土地典權設定契約書」，以典價之交付作為買賣價金
        之給付，而再審原告在典期內得請求地主辦理過戶，過戶所需之稅費則由再
        審原告負擔，藉典權設定保障買賣契約之履行。是本件設典契約與具結書兩
        者彼此結合，互為依存，確屬聯立契約，要堪認定。
      (二)況查系爭抵押權擔保之債權，其中再審被告甲○○所持有面額參仟伍佰萬元
        之本票清償期為八十年十二月廿八日，乙○○所持有面額參仟伍佰萬元之本
        票清償期為八十年十二月十八日，面額肆佰萬元之本票，其清償期為八十年
        十二月十六日，均在典期屆滿前即再審原告可取得典物所有權以前，是再審
        被告設定在後之系爭抵押權，已足以妨害再審原告設定在先之典權。
乙、再審被告方面：
  壹、聲明：
    一、再審原告之訴駁回。
    二、再審訴訟費用由再審原告負擔。
  貳、陳述：與原再審判決記載均相同。
      理      由
一、再審原告起訴主張：本院確定判決即八十三年度重上字第三六三號民事判決，認
    定伊就系爭土地僅有典權關係，並無買賣關係存在，無非以「上訴人（即再審原
    告）對系爭土地所有人郭阿木等五人主張依具結書內容就該土地有買賣關係存在
    為由，請求系爭土地之所有權移轉登記，復經審認具結書內容違反強制規定無效
    ，上訴人與訴外人郭阿木等並無買賣關係而判決第一審敗訴，上訴本院審理中，
    有臺灣臺北地方法院八十三年度重訴字第二一五號民事判決可證。」為其心證形
    成之理由，並進而認定「上訴人與訴外人郭阿木等就系爭土地既無買賣關係存在
    ，僅為典權關係，則上訴人主張本件典權之約定係用以保障買賣契約之履行，系
    爭抵押權之設定，及抵押權人行使拍賣抵押物，其與訴外人郭阿木間之買賣契約
    無法實現，典權設定之目的亦不能達成即為妨害其典權云云，尚非有據」，駁回
    伊之上訴。原確定判決亦以相同理由，駁回伊之上訴。惟查：伊與訴外人郭阿木
    等人間請求系爭土地移轉登記事件，第一審即臺灣臺北地方法院八十三年度重訴
    字第二一五號民事判決雖認定雙方間僅有典權關係而無買賣關係存在，惟該判決
    業經本院八十三年度重上字第三五五號民事判決予以廢棄改判，並經最高法院以
    八十六年度臺上字第一六九九號民事判決維持，認定雙方間存有買賣關係，而為
    伊勝訴之判決確定在案，故為前程序第二審判決及第三審判決基礎之臺灣臺北地
    方法院八十三年度重訴字第二一五號民事判決（下稱系爭臺北地院判決），業經
    其後本院及最高法院確定判決予以變更，其結果已使本件原確定判決之基礎發生
    動搖等情，爰依民事訴訟法第四百九十六條第一項第十一款之規定，求為廢棄本
    院八十三年重上字第三六三號民事判決及最高法院八十六年度臺上字第二五五八
    號民事確定判決，再審被告應塗銷如附表一、二所示之抵押權登記之判決。
    再審被告則以：本件再審之訴有民事訴訟法第四百九十六條第一項但書所稱「但
    當事人已依上訴主張其事由或知其事由而不為主張者」之情形，再審原告自不得
    再提起再審之訴；且同條第一項第十一款所稱為判決基礎之民事判決，係指該判
    決為確定終局判決憑以判斷主要或唯一依據，因為該判決之變更，足以影響確定
    裁定終局判決之判斷結果者而言，若該判決之變更不足以影響確定終局之判決，
    自不得據為再審之理由，而本件再審原告所請求廢棄之八十三年度重上字第三六
    三號民事判決，僅就再審原告與訴外人郭阿木等並無買賣關係之事實認定，引用
    系爭臺北地院判決之判斷為其依據之一，既非主要或唯一之依據，即令予排除，
    或其後之判決有不同之認定，亦不影響該判決之結果，故系爭臺北地院判決自非
    所謂為判決基礎之民事判決，況再審原告所請求廢棄之最高法院八十六年度臺上
    字第二五五八號之確定終局判決根本未引用系爭臺北地院判決之判斷，更遑論以
    該判決為基礎，故再審原告提起再審之訴，顯無理由等語，資為抗辯。
二、按「有左列各款情形之一者，得以再審之訴對於確定終局判決聲明不服。但當事
    人已依上訴主張其事由或知其事由而不為主張者，不在此限。」民事訴訟法第四
    百九十六條第一項定有明文。查本院確定判決即八十三年度重上字第三六三號民
    事判決，係於八十四年九月十八日宣示判決，再審原告對該判決於八十四年十月
    二十六日提起上訴聲明，嗣於八十四年十一月十日、十七日、二十四日分別提出
    上訴理由(一)、(二)、(三)狀，此時本院八十三年度重上字第三五五號民事案件固尚未
    宣判，再審原告無從主張八十三年度重上字第三五五號民事判決已變更。然該八
    十三年度重上字第三五五號民事判決於八十五年一月二十二日宣示判決後，再審
    原告已於八十五年二月五日以陳報狀內附本院八十三年度重上字第三五五號民事
    判決，並於陳報狀內載：「緣上訴人與訴外人郭阿木等係成立典權與買賣聯立契
    約，即設定典權以保障買賣契約之履行，業經臺灣高等法院八十三年度重上字第
    三五五號民事判決認定上訴人得向訴外人郭阿木等請求移轉登記，因此本件被上
    訴人與訴外人郭阿木設定之抵押權顯然影響上訴人設定典權以保障買賣契約履行
    之目的，故其抵押權已影響上訴人之典權。原審未予詳查，即為上訴人不利之判
    決，自有予以撤銷之必要。．．．」，上開八十三年度重上字第三五五號判決經
    最高法院於八十六年五月三十日以八十六年度臺上字第一六九九號民事判決上訴
    駁回後，再審原告復於八十六年七月九日以已陳報狀內附該最高法院第一六九九
    號民事判決，並於陳報狀載：「緣陳報上訴人與訴外人郭阿木等人請求所有權移
    轉登記事件，最高法院八十六年度臺上字第一六九九號民事判決影本乙份」，均
    據本院調閱原確定判決即八十三年度重上字第三六三號歷審卷宗閱覽無訛，且為
    再審原告所不爭執，則再審原告就本院第二審確定判決即八十三年度重上字第三
    六三號民事判決提起第三審上訴時，既已主張其於本件所主張之再審事由，則依
    民事訴訟法第四百九十六條第一項但書之規定，即不得以再審之訴對於該確定終
    局判決聲明不服。再審被告辯稱再審原告提起本件再審之訴有該條項但書之情形
    ，自不得再據為再審之訴之事由等語，應可採信。
三、次按「為判決基礎之民事或刑事判決及其他裁判或行政處分，依其後之確定裁判
    或行政處分已變更者」，得為再審之事由，民事訴訟法第四百九十六條第十一款
    固定有明文。惟適用本款提起再審之訴，必須原判決係以該等裁判或行政處分為
    基礎，若僅受其影響而非以之為基礎者，仍不在適用範圍，至其據為基礎究係本
    法律之規定，抑係依法院之自由判斷，則非所問。查本院確定判決即八十三年度
    重上字第三六三號民事判決理由欄第五段固載：「．．．上訴人對系爭土地所有
    人郭阿木等五人主張依具結書內容就該土地有買賣關係存在為由，請求系爭土地
    之所有權移轉登記，復經審認具結書內容違反強制規定無效，上訴人與訴外人郭
    阿木等並無買賣關係而判決第一審敗訴，上訴本院審理中，有臺灣臺北地方法院
    八十三年度重訴字第三一五（應為二一五）號民事判決可證。」、「上訴人與訴
    外人郭阿木等就系爭土地既無買賣關係存在，僅為典權關係，則上訴人主張本件
    典權之約定係用以保障買賣契約之履行，系爭抵押權之設定，及抵押權人行使拍
    賣抵押物，其與訴外人郭阿木間之買賣契約無法實現，典權設定之目的亦不能達
    成即為妨害其典權云云，尚非有據」（見該確定判決第七頁正面–附於本院卷第
    十五、十六頁正面）。
四、惟再審原告就前次確定判決所提起者係塗銷抵押權登記之訴，而其所主張者係訴
    外人郭阿木未經再審原告公司同意，在附表一、二所示之土地設定系爭本金最高
    限額抵押權予再審被告應屬無效，無非以土地登記規則第一百零六條規定「同一
    土地所有權人設定典權後再設定抵押權者，應經典權人同意」，係屬法律之強制
    規定，再審被告違反上開法律之強制規定即為無效等情為其論據（見臺灣臺北地
    方法院八十三年度重訴字第三六二號卷第六頁背面、第七頁正面起訴狀所載），
    則該確定判決之心證之形成為上開土地登記規則第一百零六條之規定是否確為強
    制規定，如非強制規定，再審被告之抵押權是否妨害已登記之典權而已，與再審
    原告與訴外人郭阿木間是否果有買賣關係並無任何牽連，本院八十三年度重上字
    第三五五號民事判決即非本院八十三年度重上字第三六三號確定判決之基礎。此
    觀本院八十三年度重上字第三六三號確定判決理由欄載：
  (一)「惟按不動產所有人於同一不動產設定典權後，在不妨害典權之範圍內，仍得為
    他人設定抵押權（司法院大法官會議第一三九號解釋參照）。查典權為支付典價
    ，占有他人之不動產，而為使用效益之權，其性質為用益物權，而抵押權則為不
    移轉標的物占有，為擔保債務之履行而設之擔保物權，兩者性質並非不能相容。
    不動產所有人於同一不動產設定典權後，其所有權尚未喪失，在不妨害典權之範
    圍內，再與他人設定抵押權，民法物權編既無禁止規定，自難認為不應准許。是
    不動產所有人於設定典權後，就同一不動產可否再行設定抵押權繫於該抵押權之
    設定有無妨害原設定典權之行使而已。換言之，不動產設定典權後，在不妨害典
    權行使之範圍內，雖未經典權人之同意，仍非不得在同一不動產設定抵押權。土
    地登記規則第一０六條雖規定『同一土地所有權人設定典權後，再設定抵押權者
    應經典權人同意』，惟內政部制定該條規則，係本諸上開大法官會議解釋，而認
    設定典權後之不動產再設定抵押權，是否足以妨害典權，典權人最能明悉，故制
    定該條規定作為證明方法，有該條規定制定理由附卷足參。足見土地所有權人於
    設定典權後，復設定抵押權，其應經典權人之同意，僅屬證明典權並未因此受到
    妨害之證明方法而已，倘典權並不因其後抵押權之設定而受有妨害，則其抵押權
    登記之效力，自不因設定時未經典權人之同意而生影響。上訴人主張系爭抵押權
    未經其同意，違反法律強制之規定，應屬無效云云，即非可採。」（見該確定判
    決第四頁背面、第五頁正面–附更審前本院卷第十三頁背面、第十四頁正面）。
  (二)「次查，系爭土地現有面積約五百六十五坪，位於台北市○○○路與興隆路交叉
    處，依八十年度之公告地價其中五七三地號每平方公尺為八五四二０元、五九四
    地號、五九五地號、六０二地號分別為每平方公尺一三００００元、一三二０九
    ０元、八００七０元，如依公告地價計算即有00000000元，有台北市地
    政事務所地價證明書可稽。被上訴人辯稱以時價每坪一百二十萬元計，總價約為
    六億七仟八百萬元，郭阿木土地持分一百二十分之四十（三分之一計算），土地
    價值高達二億二千六百萬元，尚非無據。而系爭土地之全部典價為一百卅一萬五
    千元，且於六十七年間因被徵收部分土地，出典人領取徵收補償地價時，業已返
    還上訴人典價十六萬七千元，有收據附卷可佐，且為上訴人所不爭執，則上訴人
    現存典價僅為一百十四萬八千元，而系爭土地所有權人郭阿木應負擔之典價（按
    一百二十分之四十計算）應為三十八萬二千六百元。現存之典價一百十四萬八千
    元，縱依典權合約第六條約定典期屆滿回贖土地應以當時米價物價指數計算返還
    上訴人典金。查民國五十四年米價每公斤六元，五十五年每公斤五元七角，平均
    白米每公斤五元八角五分，折合蓬來米實物為十九萬六千四百二十八公斤，據經
    濟日報八十四年七月廿五日所刊載，當日蓬來白米上下價平均價每六十公斤一千
    七百十元，每一公斤單價二十八元五角換算典金總價為五百五十九萬八千二百十
    元（詳見本審卷第一一四頁經濟日報食米行情表）。郭阿木土地持分一百二十分
    之四十，應分擔總典價三分之一，即二百萬元上下之回贖金，較之郭阿木系爭土
    地持分之價值二億二千六百萬元之價值，相差天壤之別。再者，上訴人於系爭土
    地上之典權期間為三十年，分別自五十四年十二月廿九日至八十四年二月廿八日
    止及五十五年十二月五日至八十五年十二月四日止，使用收益已達二十九年之久
    ，即將於不足一年及一年餘之時間即屆滿，而系爭抵押權之存續期限為八十二年
    十二月十日至八十四年十二月九日，有抵押權設定申請書附原審卷可稽，在上訴
    人典權期間之內，則系爭抵押權之設定顯然對上訴人就該典權土地之使用收益並
    無任何妨害。況上訴人之典權期限即將屆滿，以系爭土地市價與典價之差距，系
    爭土地所有權人勢必依民法第九百二十三條規定回贖典物，則屆時上訴人之典權
    業已消滅，尤無妨害之可言。按典權定有期限者，期限屆滿後，出典人即有回贖
    之權利。況訴外人郭阿木已將系爭土地讓售與被上訴人（詳如後述），依法土地
    所有權人於將典物之所有權讓與他人時，其回贖權即一併移轉於受讓人，受讓人
    亦有回贖權利，縱被上訴人尚未移轉登記取得典物之所有權，出典人怠於行使回
    贖權，被上訴人亦可代位行使，上訴人主張出典人於典期屆滿後，經過二年不以
    原典價回贖，典權人即取得典物所有權，如案外人郭阿木又不清償債務，其將承
    受該抵押權，執為妨害其典權之論據，亦無足取。」（見確定判決第七頁、第八
    頁正面–附更審前本院卷第十六頁、第十七頁正面）。
  (三)「．．．被上訴人為確保移轉土地所有權之履行而設定系爭抵押權，則本件抵押
    權並非通謀虛偽設定等情，堪以採信。按上訴人主張系爭抵押權係被上訴人與訴
    外人郭阿木通謀虛偽意思表示而設立者，應負舉證責任，上訴人既未舉證以實其
    說，其主張系爭抵押權設定為通謀虛偽，侵害其買賣債權為由，請求塗銷系爭抵
    押權，自屬無據。」（見確定判決第九頁正面–附更審前本院卷第十八頁正面）
    。
  (四)「第按，出典人於典權設定後於典物上設定抵押權者，基於物權優先之效力，先
    成立之典權有優先於後成立之抵押權效力。故以抵押權擔保之債權清償期不得在
    民法第九二三條第二項、第九二四條所定典權人取得典物所有權之後，否則即係
    妨害典權人之典權。蓋清償期在典權人取得典物所有權之前，縱被拍賣抵押物，
    僅係將有典權負擔之抵押物拍賣，拍定人取得之不動產所有權，仍有典權存在之
    故。本件抵押權擔保之債權，其中甲○○所持有面額三千五百萬元之本票清償期
    為八十年十二月二十八日，乙○○所持有之面額三千五百萬元之本票清償期為八
    十年十二月十八日，面額四百萬元，其清償期為八十年十二月十六日，而典權人
    預期可取得典物之所有權之時間為八十六年二月二十八日及八十七年十二月四日
    （即典權期限屆滿，出典人未於二年以原典價回贖者，典權人取得典物所有權）
    ，是系爭抵押權債權之清償期顯在典權人取得典權所有權之前，自無妨害上訴人
    之典權可言。上訴人自不得以系爭抵押權對其典權有妨害為由請求塗銷，縱認抵
    押權所擔保之債權其清償期係在上訴人依民法第九二三條第二項、第九二四條所
    定典權人取得典物所有權之後，惟依前所述，本件典權期限即將屆滿，典物回贖
    之典價與系爭土地時價相差甚鉅，且系爭土地所有權人被上訴人與郭阿木間就系
    爭土地復有買賣關係存在，出典人在典權期限屆滿之後，斷無不回贖典物之理。
    是系爭抵押權之設定對上訴人之典權亦難認有構成妨害情事。」（見確定判決第
    九頁背面、第十頁正面–附更審前本院卷第十八頁背面、第十九頁正面）。係分
    別說明土地登記規則第一百零六條之規定，非強制規定，則系爭抵押權未經再審
    原告同意，非屬無效、系爭抵押權之設定不妨害典權且無通謀虛偽意思表示等為
    由，認不應塗銷抵押權，均與再審原告與訴外人郭阿木等人間究有無買賣關係均
    無涉。
五、至確定判決所載上揭「．．．上訴人對系爭土地所有人郭阿木等五人主張依具結
    書內容就該土地有買賣關係存在為由，請求系爭土地之所有權移轉登記，復經審
    認具結書內容違反強制規定無效，上訴人與訴外人郭阿木等並無買賣關係而判決
    第一審敗訴，上訴本院審理中，有臺灣臺北地方法院八十三年度重訴字第三一五
    （應為二一五）號民事判決可證。」、「上訴人與訴外人郭阿木等就系爭土地既
    無買賣關係存在，僅為典權關係，則上訴人主張本件典權之約定係用以保障買賣
    契約之履行，系爭抵押權之設定，及抵押權人行使拍賣抵押物，其與訴外人郭阿
    木間之買賣契約無法實現，典權設定之目的亦不能達成即為妨害其典權云云，尚
    非有據」等語，僅係該確定判決駁回再審原告所為攻擊方法而已，換言之，除去
    該部分之記載，仍得形成系爭抵押權不應塗銷之心證，則該部分之記載非屬確定
    判決之基礎，尤以最高法院八十六年度臺上字第二五八八號判決絲毫未敘及與本
    院八十三年度重上字第三五五號民事判決有何關連，則本院八十三年度重上字第
    三五五號民事判決非屬本院八十三年度重上字第三六三號確定判決之基礎，殆無
    疑義。從而再審原告主張原確定判決之基礎已變更云云，即非有據，其執此提起
    本件再審之訴，為無理由，應予駁回。
六、本件因事證已臻明確，兩造其餘攻擊、防禦方法及所為之立證，與判決之結果不
    生若何影響，無庸再逐一予以論究，合併敘明。
據上論結，本件再審之訴為無理由，依民事訴訟法第七十八條判決如主文。
中    華    民    國    八十九    年        三      月       二十二     日
                            民事第三庭
                                審判長法  官  張  宗  權
                                      法  官  吳  秀  美
                                      法  官  蕭  艿  菁
右正本係照原本作成。
如不服本判決，應於收受送達後二十日內向本院提出上訴書狀，其未表明上訴理由者
，應於提出上訴後二十日內向本院補提理由書狀（均須按他造當事人之人數附繕本）
上訴時應提出委任律師或具有律師資格之人之委任狀；委任有律師資格者，另應附具
律師及格證書及釋明委任人與受任人有民事訴訟法第四百六十六條之一第一項但書或
第二項（詳附註）所定關係之釋明文書影本。
中    華    民    國    八十九    年        三      月       二十四     日
                                      書記官  尤  峰  惠
附註：
民事訴訟法第四百六十六條之一（第一項、第二項）
對於第二審判決上訴，上訴人應委任律師為訴訟代理人。但上訴人或其法定代理人具
有律師資格者，不在此限。
上訴人之配偶、三親等內之血親、二親等內之姻親，或上訴人為法人、中央或地方機
關時，其所屬專任人員具有律師資格並經法院認為適當者，亦得為第三審訴訟代理人
。


司法院資訊處製作；財團法人民間司法改革基金會備份。
